臺灣高等法院民事判決　　　　　　　　　 93年度上字第755號
上　訴　人　乙○○
訴訟代理人　蕭聖亮
被　上訴人　甲○○
上列當事人間請求損害賠償事件，上訴人對於中華民國93年8月9
日臺灣臺北地方法院93年度訴字第2696號第一審判決提起上訴，
經本院於中華民國94年3月15日言詞辯論終結，判決如下：
    主  文
上訴駁回。
第二審訴訟費用由上訴人負擔。
    事實及理由
一、上訴人主張：緣兩造因在區分所有權人會議中發生爭執，被
    上訴人乃告訴上訴人涉嫌犯有妨害名譽罪，並於該刑事案件
    繫屬後，基於損害上訴人之故意，主張對上訴人有新台幣（
    下同）338,000元之損害賠償債權，聲請對上訴人所有坐落
    台北市○○○路○段76號4樓之2房地（下稱系爭房地）為假
    扣押，而實施過當查封。又上訴人因與訴外人陳建平經營合
    夥事業，於民國（下同)92 年7月19日訂立錄音室合作契約
    （下稱系爭契約)，上訴人依約需於一定期間內設定抵押權
    予陳建平，然因被上訴人上開查封行為，上訴人無法履行系
    爭契約，致所交付之100萬元定金遭陳建平全數沒收，且喪
    失依已定計劃可得受有之利益4,496,925元，上訴人為表示
    對被上訴人極度之寬容，此部分僅請求被上訴人賠償200萬
    元。爰依民法第184條規定，請求被上訴人賠償300萬元並加
    付遲延利息等語。原審為上訴人敗訴之判決，上訴人不服，
    提起上訴，聲明：(一)原判決廢棄。(二)被上訴人應給付上訴人
    300 萬元，及自92年7月28日起至清償日止，按年息5%計算
    之利息。(三)願供擔保請准宣告假執行。
二、被上訴人則以：上訴人除系爭房地外固尚有其他財產，惟較
    之上訴人其他財產或價值更高，或難以變賣，被上訴人選擇
    系爭房地為假扣押執行標的，不僅係為保全被上訴人將來強
    制執行之必要，且更符合避免過度查封原則。蓋系爭房地於
    查封時價值約450萬元，扣除第一順位抵押債權276萬元及增
    值稅後，被上訴人之查封並無過度，至於上訴人於93年9 月
    4日向銀行清償貸款，乃係故意製造過度查封之事由，而誣
    陷被上訴人。又上訴人對於被上訴人之假扣押程序，亦得以
    反供擔保之方式請求法院免為或撤銷假扣押，以兼顧兩造之
    利益，然上訴人既可一次給付100萬元定金，並一次清償276
    萬元銀行貸款，然竟捨此不為，執意以過度查封為由請求被
    上訴人賠償，顯無理由。此外，上訴人主張其因系爭房地遭
    查封致無法履行系爭契約而受有損害之情節，過於巧合，顯
    係上訴人企圖向被上訴人索賠而與陳建平勾串所為，是上訴
    人本件請求為無理由等語，資為抗辯。原審為被上訴人勝訴
    之判決，被上訴人對於上訴人之上訴則聲明：(一)上訴駁回。
    (二)如受不利之判決，願供擔保請准免為假執行。
三、查被上訴人於92年7月間以對上訴人有338,000元之債權為由
    ，向原法院聲請裁定准對上訴人之財產為假扣押，經原法院
    於92年7月18日以92年度北全字第13號裁定准被上訴人於以
    12萬元為上訴人供擔保後，得於上開債權金額範圍內為假扣
    押。被上訴人乃於92年7月28日依上開裁定提存擔保金後，
    向原法院民事執行處聲請對上訴人所有之系爭房地執行假扣
    押，由原法院以92年度執全字第1908號受理在案。又系爭房
    地於92年7月28日經執行法院囑託台北市大安地政事務所辦
    理查封登記完畢，並於同年8月6日經執行法院至現場執行查
    封程序，而上訴人於翌日（8月7日)即向執行法院聲明異議
    ，以上訴人尚有其他財產足以滿足被上訴人之假扣押債權，
    並無脫產之虞，故無日後不能強制執行或甚難執行之虞，應
    不得為假扣押為由，主張上開假扣押執行過當，請求予以撤
    銷。執行法院於92年9月19日裁定駁回上訴人之聲明異議，
    上訴人不服，提起抗告，經本院於同年10月22日裁定廢棄上
    開執行法院所為裁定，被上訴人不服，提起再抗告，復經最
    高法院於93年3月12日裁定駁回再抗告確定，被上訴人乃依
    執行法院之通知請求變更查封標的物，執行法院並於93年6
    月3日囑託塗銷系爭房地之查封登記等情，有本院92年度抗
    字第3662號裁定、最高法院93年度台抗字第174號裁定、原
    法院93年6月3日囑託塗銷查封登記函、聲明異議狀、系爭契
    約書、合作意向書等件附卷為證（見原審卷第8至16、19至
    30頁），並經本院調閱上開假扣押執行案卷查明屬實，堪信
    為真正。
四、上訴人主張被上訴人於聲請假扣押執行之初即有藉過度查封
    行為以侵害上訴人權利之故意等語，惟為被上訴人所否認。
    經查：
  (一)上訴人主張被上訴人於聲請查封系爭房地之前，即已查知上
    訴人財產狀況之事實，為被上訴人所不爭執，並有上訴人財
    產清冊附卷為證（見原審卷第17頁），堪信為真正。而依該
    財產清冊所示，上訴人所有之財產除系爭房地外，固尚有其
    他土地、房屋及車輛等，惟查，系爭房地於查封時，其上有
    訴外人台灣土地銀行設定最高限額276萬元之第一順位抵押
    權之事實，為上訴人所不爭執，並有土地登記謄本及建物登
    記謄本附於上開執行卷可稽（見該卷(一)第9至11頁），而依
    通常情形，法院拍賣不動產往往須經數度減價拍賣後始能拍
    定，故其拍定價格經常遠低於市價或鑑定價格，是被上訴人
    於系爭房地未經鑑定其實際價格之前，自行估算該房地之價
    格，於扣除上開抵押債權額、增值稅及執行費用後，認其餘
    額適供清償其假扣押債權，而選擇系爭房地請求執行法院執
    行假扣押，依其情形，縱認被上訴人所估算之系爭房地價格
    有誤，亦難據此推認被上訴人於聲請強制執行之初，即有侵
    害上訴人之故意。
  (二)查依上訴人之主張，其與陳建平固於系爭房地遭查封登記前
    即已訂立系爭契約，惟上訴人係於執行法院至系爭房地現場
    執行查封後之92年8月7日始具狀檢附系爭契約向執行法院聲
    明異議，而被上訴人則係於同年8月11日經執行法院轉送上
    開聲明異議狀，此外，上訴人並未舉證證明被上訴人在此之
    前即已知悉有系爭契約存在之事實，是堪認被上訴人係於系
    爭房地執行查封後始得知系爭契約之事實，則縱認系爭契約
    確屬真正，亦難憑此遽認被上訴人選擇執行系爭房地係故意
    阻止上訴人履行系爭契約，以達侵害上訴人之目的。
  (三)依系爭契約第3條約定：「本件於甲方（即陳建平）與北京
    陽光公司簽定意向書後，乙方（即上訴人）應立即支付訂金
    新台幣壹佰萬元整予甲方，並於返台十日內提供前揭房屋（
    即系爭房屋）作為擔保（設定第一順位新台幣參佰萬元整予
    甲方），保證乙方不得將附表一器材滅失，及本件房屋使用
    權中途不解約」（見原審卷第22頁）。又依卷附上訴人所提
    機票及
    7月26日回國，則依上開約定，上訴人應於92年8月5日前提
    供系爭房地為陳建平設定300萬元之第一順位抵押權。上訴
    人雖主張其於92年8月6日即會同陳建平至地政機關欲辦理抵
    押權登記，因系爭房地遭查封登記致無法辦理等語，並提出
    地政規費及其他收入收據為證（見本院卷第27頁）。惟查，
    依上開收據所載，充其量僅足證明上訴人有於該日前往地政
    事務所申請謄本之事實，尚無從據以判斷上訴人當日確有與
    建陳平前往地政事務所辦理抵押權設定登記之事實，參以上
    訴人所提陳建平於92年8月6日所發存證信函記載：「台端（
    指上訴人）前與本代表簽立之錄音室合作契約書，其中（合
    約第三條）約定坐落台北市○○○路○段七十六號四樓之二
    號錄音室房屋，台端應於返國十日內辦妥設定抵押權與本代
    表，今期限已屆滿，未讅是否辦妥？．．．謹函催台端，請
    於本文到十日內，完成前項台端應辦事項，逾期本代表依據
    合約第六條約定沒收台端所付之訂金，併解除契約」（見本
    院卷第30、31頁）。則倘陳建平確有於該日會同上訴人辦理
    抵押權登記事宜未果，陳建平即已知悉系爭房地因遭查封登
    記而無法依約辦理抵押權設定登記之事，衡諸常情，陳建平
    應不會於事後所發之存證信函復詢問上訴人是否已依約辦妥
    抵押權設定登記事宜，是上訴人此部分之主張實有違常情，
    而不足採。
  (四)查系爭房地之抵押權人台灣土地銀行復興分行於92年8月15
    日通知上訴人：「台端前於89年8月31日，以台北市○○○
    路○段76號4樓之2房子為擔保，向本分行申貸存款融資額度
    300 萬元，現因轉期申請中，依謄本所示，該擔保物已遭法
    院假扣押，致本行無法辦理，請於融資額度到期時（92年8
    月31 日），辦理清償融資餘額」，上訴人乃於92年9月4日
    清償上開貸款，並經該銀行同意塗銷抵押權登記等情，為上
    訴人所不爭執，並有上訴人所提之存摺存款融資契約、存摺
    交易明細、抵押權設定契約書、通知函、抵押權塗銷同意書
    等件在卷可稽（見本院卷第32至35頁，原審卷第75頁），堪
    信為真正。則上訴人迄至92年8月15日尚就系爭房地所擔保
    之借款債務向台灣土地銀行申請轉期，顯見其於當時尚無意
    清償該債務，故縱使系爭房地於92年8月6日未經查封登記，
    上訴人亦無法於是日依系爭契約之約定塗銷台灣土地銀行原
    有第一順位抵押權登記，而為陳建平設定300萬之第一順位
    抵押權，由此可見上訴人無法依約履行，核與被上訴人聲請
    就系爭房地為假扣押執行之行為間，並無必然關係。
  (五)上訴人又主張上開假扣押執行業經本院及最高法院認定確屬
    過當查封，且嗣後亦經執行法院塗銷查封登記，顯見被上訴
    人確係自始以不正當之方法為過度查封之事實。惟查，系爭
    房地於查封時有台灣土地銀行設定第一順抵押權，上訴人迄
    至92年9月4日始清償上開抵押債權，已於前述，是上訴人就
    執行法院駁回其異議之裁定提起抗告時，系爭房地已無抵押
    權設定情事，故本院於該抗告事件中審酌上開情事及上訴人
    之財產狀況，認宜由執行法院就本件假扣押執行是否有不當
    查封情事重予審酌，而廢棄執行法院所為之裁定，經被上訴
    人對本院之裁定提起再抗告後，最高法院認執行法院有無過
    度查封，屬事實認定問題，核與本院所為上開裁定有無適用
    法規顯有錯誤無涉，而維持本院所為上開裁定等情，業經本
    院調閱本院92年度抗字第3662號、最高法院93件度台抗字第
    174號案卷查明屬實。則依上述情節，本院及最高法院所為
    上開裁定並未逕行認定本件假扣押執行是否確有過度查封之
    情事，而系爭房地係於查封後始經上訴人清償抵押債權而得
    塗銷抵押權設定登記，故執行法院嗣後雖依本院所為上開裁
    定重新審酌，認為以系爭房地保全被上訴人之假扣押債權顯
    有過當，而要求被上訴人變更執行標的物，然此乃因查封後
    發生情事變更所使然，尚難憑此即謂系爭房地於查封之初即
    屬過當查封。
  (六)按假扣押裁定內，應記載債務人供所定金額之擔保或將請求
    之金額提存，得免為或撤銷假扣押，民事訴訟法第527條定
    有明文。查原法院92年度北全字第13號假扣押裁定主文第3
    項已載明：「債務人（即上訴人）如為債權人（即被上訴人
    ）供擔保金新台幣參拾參萬捌仟元後，得免為或撤銷假扣押
    」（見上開執行卷(一)第3頁），則倘依上訴人之主張，其有
    足夠資力可供清償被上訴人所主張之假扣押債權，如上訴人
    確有意履行系爭契約，本可依上開假扣押裁定所示，以供擔
    保之方式聲請撤銷假扣押執行，以塗銷系爭房地之抵押權登
    記。然上訴人既未供擔保聲請撤銷假扣押，且遲至92年9月4
    日始依台灣土地銀行之通知清償抵押借款，是上訴人是否確
    有意履行系爭契約，已屬可疑。又依強制執行法第12條規定
    ，當事人或利害關係人，對於執行法院強制執行之命令，或
    對於執行法官實施強制執行之方法，強制執行時應遵守之程
    序，或其他侵害利益之情事，得於強制執行程序終結前，向
    執行法院為聲請或聲明異議，對於該項聲請及聲明異議，應
    由執行法院裁定。是執行法院固依被上訴人之聲請查封系爭
    房地，然於上訴人以過度查封為由向執行法院聲明異議後，
    就是否有過度查封情事，及應否就系爭房地續為執行，或應
    變更執行標的物而為執行等事項之判斷，乃屬執行法院之職
    權，被上訴人就上訴人聲明異議所為之意見陳述，僅供法院
    參考，並無拘束法院之效力，是本件被上訴人於收受上訴人
    之聲明異議狀後，固具狀表示本件假扣押執行並無過度查封
    ，而請求就系爭房地續為執行等語（參見執行卷(一)第91至97
    頁），則依上開說明，執行法院縱採納被上訴人之意見，而
    駁回上訴人之聲明異議，並就系爭房地續為執行，亦難據此
    即認被上訴人之上述行為該當於侵權行為，而須對上訴人負
    損害賠償責任。
  (七)上訴人又主張被上訴人所主張之假扣押債權，嗣經本案判決
    上訴人僅需給付被上訴人2萬元，而被上訴人竟執意查封系
    爭房地，顯欲藉此達使上訴人難堪之目的等語。惟查，強制
    執行程序須依執行名義所載內容執行，此觀諸強制執行法第
    4條規定自明。查本件假扣押執行係以原法院92年度北全字
    第13號裁定為執行名義，而該執行名義所載債權金額為
    338,000元等情，已於前述，則執行法院即應依該裁定所載
    於338,000元範圍內為執行。雖被上訴人就本件假扣押之事
    實於提起本案訴訟後，經原法院以92年度北訴字第36號判決
    上訴人應賠償被上訴人2萬元，經兩造提起上訴後，復經本
    院以93年度上易字第237號判決駁回兩造之上訴而告確定，
    此有上開判決附於執行卷可稽，然上訴人就超過2萬元部分
    ，如有因假扣押而受有損害，固得依民事訴訟法第531條規
    定請求賠償，然尚不能因此即足推認被上訴人自始即基於侵
    害上訴人權利之故意，而為本件假扣押聲請之事實。
五、綜上所述，上訴人依侵權行為之法律關係請求被上訴人賠償
    300萬元及法定遲延利息，於法尚有未合，不應准許。原審
    為上訴人敗訴之判決，核無違誤，上訴意旨指摘原判決不當
    ，求予廢棄改判，為無理由，應予駁回。
六、上訴人聲請訊問證人陳建平以證明系爭契約簽訂過程、上訴
    人所交付100萬元定金兌現及沒收時點，及上訴人何時知悉
    系爭房地遭查封等事實。惟查，上開待證事實核與本件爭點
    無涉，本院認無調查之必要，爰不予傳訊。又兩造其餘攻擊
    防禦方法核亦與本件訴訟結果無涉，爰不予逐一論述。均併
    此敘明。
七、據上論結，本件上訴為無理由，依民事訴訟法第449條第1項
    、第78條，判決如主文。
中　　華　　民　　國　　94　　年　　3 　　月　　29　　日
　　　　　　　　　民事第四庭審判長法　官  張劍男
　　　　　　　　　　　　　        法　官  蔡芳齡
　　　　　　　　　　　　　        法　官  彭昭芬
正本係照原本作成。
如不服本判決，應於收受送達後二十日內向本院提出上訴書狀，
其未表明上訴理由者，應於提出上訴後二十日內向本院補提理由
書狀（均須按他造當事人之人數附繕本）上訴時應提出委任律師
或具有律師資格之人之委任狀；委任有律師資格者，另應附具律
師資格證書及釋明委任人與受任人有民事訴訟法第四百六十六條
之一第一項但書或第二項（詳附註）所定關係之釋明文書影本。
中　　華　　民　　國　　94　　年　　3 　　月　　30　　日
　　　　　　　　　　　　　　　　　書記官  丁華平
附註：
民事訴訟法第四百六十六條之一（第一項、第二項）：
對於第二審判決上訴，上訴人應委任律師為訴訟代理人。但上訴
人或其他法定代理人具有律師資格者，不在此限。
上訴人之配偶、三親等內之血親、二親等內之姻親，或上訴人為
法人、中央或地方機關時，其所屬專任人員具有律師資格並經法
院認為適當者，亦得為第三審訴訟代理人。
